【裁判字號】    96,簡,422
【裁判日期】    970422
【裁判案由】    就業服務法
【裁判全文】
臺中高等行政法院判決
                                     96年度簡字第00422號
原      告  森祿紡織股份有限公司
代  表  人  甲○○
                          送達.
                          區○.
訴訟代理人  盧永和律師
被      告  彰化縣政府
代  表  人  丙○○
訴訟代理人  辛○○
            庚○○
上列當事人間因就業服務法事件，原告不服行政院勞工委員會中
華民國96年8月24日勞訴字第0960018857號訴願決定，提起行政
訴訟。本院判決如下︰
    主  文
訴願決定及原處分均撤銷。
訴訟費用由被告負擔。
    事實及理由
一、緣被告以原告非法容留印尼籍外國人ERVAN SAPUTRA（下稱
    Ｅ君，男、護照號碼：A509272）於彰化縣和美鎮○○里○
    ○路○段731號從事紡織生產製造工作，逾14日未申請工作許
    可，經彰化縣警察局鹿港分局於民國（下同）95年8月22日
    當場查獲，該分局遂於95年9月26日以鹿警分三字第0950005
    944號函移由被告核處，經被告審查結果，依就業服務法第
    44條及第63條第1項規定，以96年5月25日府勞就字第096010
    4641號裁處書處原告新臺幣（下同）150,000元罰鍰。原告
    不服，提起訴願，遭決定駁回，遂提起行政訴訟。
二、原告起訴主張：Ｅ君係由印尼PT.SENLU INDONESIA公司（下
    稱印尼SENLU公司）調派至原告公司，以進行商務考察、訓
    練及學習技術等活動，並未有安排Ｅ君為特定雇主從事勞務
    之違法情事，此由Ｅ君之來臺簽證項目即可知，Ｅ君來台既
    無從事勞務活動，原告更無給付薪資予Ｅ君之事，此由Ｅ君
    於95年8月22日在彰化縣警察局鹿港分局所作之筆錄即明，
    該筆錄明白記錄係由「印尼PT.SENLU INDONESIA公司支付印
    尼盾約5,000,000元，折合臺幣約10,000多元。」之陳述，
    則原告既未有給付任何金錢予該名印尼籍人士，即非雇主，
    何能謂有任何違反就業服務法之情事？又Ｅ君所持簽證為合
    法商務簽證，簽證內容明確註記限定考察之地點為：「彰化
    和美森祿紡織商務」，核准停留期間明白註記為「60天」，
    何來逾期之有？另本件於鹿港分局作筆錄時，僅係由該局隨
    便指派其所屬一名略懂印尼語之印尼外籍新娘作為翻譯，其
    是否受過專業翻譯（印尼語與中文間）訓練及具備此等能力
    ？或是曾於印語系國家居住達數年以上？對於實際作業內容
    ，究竟係受僱於僱主工作之性質？抑或係來台考察性質？均
    有疑義，更何況印尼有許多地方方言都不一樣，倘其不具備
    上開條件，其所轉譯之內容必有失真，與該人認知表達上必
    造成差異，此影響當事人之權益甚鉅，實不可不慎，倘以此
    遽認原告違反就業服務法之規定，尚嫌速斷。而依行政院勞
    工委員會（下稱勞委會）89年11月1日台89勞職外字第02209
    52號函解釋：外籍商務或技術人員來華作短期停留，若確係
    進行商務或技術活動，未為特定雇主服勞務，而無工作事實
    者，自無需依「就業服務法」規定申請許可。Ｅ君在臺期間
    本即係從事商務、技術活動，實際上亦無從事任何勞務工作
    ，依上開解釋，既無適用就業服務法之餘地，當無違反就業
    服務法之可能等語，求為判決撤銷訴願決定及原處分。
三、被告答辯略以：本件原告非法容留Ｅ君於彰化縣和美鎮○○
    里○○路○段731號從事紡織生產製造工作逾14日未申請工作
    許可，案經彰化縣警察局鹿港分局於95年8月22日派員查獲
    供認屬實，此有原告實際業務負責人丁○○及Ｅ君95年8月
    22日調查筆錄可稽，原告違反就業服務法第44條違規事實洵
    屬明確，被告乃依同法第63條第1項規定，裁處罰鍰150,000
    元，於法並無不合。核Ｅ君於95年6月28日入境，而警方查
    獲日為95年8月22日，其停留期間已逾雇主聘僱外國人許可
    及管理辦法第5條所定之14日，原告違法容留外國人從事工
    作之事實，洵堪認定。又前開調查筆錄係經Ｅ君及丁○○親
    閱無誤後於末行簽名、按捺指印，該Ｅ君之證言並有翻譯人
    員在場翻譯，自具有證明力，原告未提供具體事證，自不得
    空言否認該筆錄內容之真實性等語為辯，求為判決駁回原告
    之訴。
四、按當事人主張事實，須負舉證責任，倘其所提出之證據，不
    足為主張事實之證明，自不能認其主張之事實為真實。又行
    政官署對於人民有所處罰，必須確實證明其違法之事實。倘
    不能確實證明違法事實之存在，其處罰即不能認為合法，改
    制前行政法院39年判字第2號判例著有明文。又「為保障國
    民工作權，聘僱外國人工作，不得妨礙本國人之就業機會、
    勞動條件、國民經濟發展及社會安定」、「任何人不得非法
    容留外國人從事工作。」就業服務法第42條及第44條分別定
    有明文。而所謂「非法容留外國人從事工作」，係指自然人
    或法人與外國人間雖無聘僱關係，但未依就業服務法及相關
    法令規定申請許可，即容許外國人停留於某處所為其從事勞
    務提供或工作事實之行為而言，業經勞委會91年9月11日勞
    職外字第0910205655號函釋在案，核與上開規定不相違背，
    本件自得予以援用。至於容許外國人停留於某處所，而由本
    國人為該外國人進行職業訓練或技術研習等事務，係提供外
    國人訓練進修管道，並未影響本國人之就業機會或勞動條件
    ，該受訓外國人縱於訓練場所為實務操作，亦與由外國人為
    本國人從事勞務或工作事實之行為者有別，非屬就業服務法
    規範之對象。
五、本件依被告答辯狀所載，被告係以原告非法容留印尼籍外國
    人Ｅ君於原告公司內從事紡織生產製造工作，認Ｅ君係從事
    就業服務法第51條第3項規定之工作，其停留期間已逾「雇
    主聘僱外國人許可及管理辦法」第5條規定之14日工作許可
    ，遂認原告違反就業服務法第44條「任何人不得非法容留外
    國人從事工作」之規定。惟按就業服務法第51條第3項規定
    ：「外國法人為履行承攬、買賣、技術合作等契約之需要，
    須指派外國人在中華民國境內從事第46條第1項第1款或第2
    款契約範圍內之工作，於中華民國境內未設立分公司或代表
    人辦事處者，應由訂約之事業機構或授權之代理人，依第48
    條第2項及第3項所發布之命令規定申請許可。」而同法第46
    條第1項第1款、第2款係規定：「雇主聘僱外國人在中華民
    國境內從事之工作，除本法另有規定外，以下列各款為限：
    一、專門性或技術性之工作。二、華僑或外國人經政府核准
    投資或設立事業之主管。」足見就業服務法第51條第3項規
    定，仍係指由外國人對特定之本國人從事勞務提供或工作事
    實之行為而言，不包括外國法人指派外國人至我國接受職業
    訓練或技術研習等事務之情形。
六、本件被告認原告非法容留印尼籍Ｅ君於彰化縣和美鎮○○里
    ○○路○段731號從事紡織生產製造工作，逾14日未申請工作
    許可，依就業服務法第44條及第63條第1項規定，裁處原告
    新臺幣150,000元罰鍰，固非無據。惟原告主張Ｅ君係來臺
    研習受訓，如前所述研習受訓並非從事工作，亦無就業服務
    法第51條第3項之適用，是本件首應審究者在於：原告係容
    留Ｅ君為其工作？或係因提供印尼SENLU公司技術研習而訓
    練Ｅ君？原處分認原告容留Ｅ君為其工作者，無非以彰化縣
    警察局鹿港分局就業服務法案件現場檢查紀錄表及Ｅ君、丁
    ○○（原告實際業務負責人）之調查筆錄為據。經查：
    (一)Ｅ君係95年6月28日持60日商務停留簽證入境，此觀訴願
      卷附其護照內頁入境日期戳記及其簽證影本所載自明（即
      簽證類別：「VISITOR〈停留簽證〉」、「停留期限：60
      DAYS NO EXTENSION〈60日不得延期〉」、「註記：Ｂ：
      彰化和美森祿紡織商務」）是Ｅ君至同年8月22日被查獲
      時，已入境五十餘日，離簽證到期日僅約一週之時間。
    (二)警局查獲當日，丁○○之調查筆錄陳稱：「（問：你今日
      因何事接受警方詢問？）因警方於95年8月22日16時55分
      於工廠內，當場發現印尼籍．．．ERVAN SAPUTRA．．．
      等三名在廠內從事學習紡織生產製造工作技術。」、「（
      問：你於何時開始雇用該3名印尼籍勞工在你開設之工廠
      工作？薪資如何支付？每天工作幾小時？工作性質為何？
      ）我並未雇用他們工作，他們是來臺學習新技術之考察與
      新技術之體驗，本人和本公司並未給予任何酬勞，僅給予
      技術之指導與協助，工作時間及性質均由他們自己選擇。
      」等語，有彰化縣警察局鹿港分局鹿港派出所調查筆錄附
      訴願卷可稽。而Ｅ君同日在警局調查筆錄所述則與丁○○
      所述完全不同，其筆錄記載：「（問：你今因何事到派出
      所接受製作談話筆錄？）因警方人員於95年8月22日前往
      森祿紡織股份有限公司檢查時，我在工廠裡面從事清洗機
      台之工作，但我還在學習新機台沖洗技術。」、「（問：
      你於幾年幾月幾日來臺？目的為何？）我於2006年7月28
      日持停留簽證（60天）來臺灣，為了來臺灣工作。」、「
      （問：你每天工作幾小時？工作性質為何？薪資由何人支
      付？」、「我每天工作含加班約12小時，從事機臺清洗及
      棉絮整理之工作，薪資由印尼PT. SENLU INDONESIA公司
      支付印尼盾約500萬元，折合約新台幣1萬多元。」上開筆
      錄對於何謂「清洗機台」？機台沖洗技術為何？何謂「棉
      絮整理」工作？每日工作12小時之起迄時間？等問題均未
      釐清。又參考同日在場之另兩位印尼人（DADAN SAEPUDIN
      及SRIYAMTO，二人均係95年8月20日入境，警方前往檢查
      時尚未逾14日，此部分被告未列入原處分處罰之範圍內）
      之筆錄，所載幾乎相同，則以原告一家紡織公司是否需使
      用3人專職負責清洗機臺及整理棉絮？且需要每人每日工
      作12小時始足敷所需？又該三位外勞均僅能合法停留60日
      ，且均不通中文，而原告需從頭教導清洗機臺之技術，該
      等外勞縱使學會亦須依限離境，是否符合經濟效益及經驗
      法則？均非無疑。又比對丁○○與Ｅ君之陳述，一人稱來
      學習，一人稱來工作，所述互異，均有令其對質，或為更
      詳細調查之必要，被告未為進一步調查，率為處罰，即有
      未合。
    (三)原告質疑翻譯不夠專業致筆錄失真乙節，經查，Ｅ君及其
      他兩位印尼人均已回國，業據原告陳明在卷，無從通知渠
      等到庭作證。為明瞭筆錄當時之狀況，經通知證人參與調
      查筆錄之警員戊○○及翻譯己○○到院作證。據證人己○
      ○陳稱，係60年7月11日在印尼出生之第二代印尼華僑，
      接受印尼國中教育，並在當地上班工作，迄25歲始嫁來臺
      灣，至於中國語文印尼學校並未教授，其父母曾教她一些
      ，比較簡單的中文字是看電視學會的等語。由其所述足認
      己○○之印尼文溝通完全無問題，至於中文方面，因渠未
      受過正式中國語文教育，其文字運用上或有未臻精確之處
      ，且中印兩種語文本身即存有差異，翻譯時難免有難以精
      確表達之處，自有再作進一步確認之必要。據己○○證述
      ：「警察叫我問他們三人被抓到時在做什麼，他們說在洗
      機器。」、「我問他是否來上班，他說：『是』。」、「
      （問：「上班」與「工作」的印尼文是否相同？）一樣。
      」、「他們被查到是在洗機台，他們有說是來學技術。」
      、「他們說完是來上班後繼續說是來學習。」等情均載明
      於本院97年1月24日訊問筆錄，對照卷附Ｅ君、DADAN
      SAEPUDIN及SRIYAMTO三人之警局調查筆錄及上開己○○之
      證詞，足見該等印尼人於訊問伊始即強調渠等係來學技術
      的，而前揭筆錄僅記載「我在工廠裡面從事清洗機台之工
      作，但我還在學習新機台沖洗技術。」，並未將「來台學
      技術」之意思包括進去，易引起誤解。又Ｅ君等均係印尼
      SENLU公司員工，在臺期間仍由該公司支付薪資，渠等既
      奉SENLU公司之派遣來台，於警方調查時供稱來上班及來
      學技術，亦符合事實。不能因印尼文「上班」與「工作」
      相同，即認Ｅ君為原告工作。又證人即警員戊○○亦到庭
      證稱：「（問：如果是新手要做工也要先學習，他們的意
      思是公司派他們來學技術回去，還是他們是新手要先學習
      ？）我不太瞭解，當時我沒有問清楚他們是來學技術或是
      來工作，但我認為他們說是來學習，應該要有人在旁邊教
      。」益證警訊筆錄未就Ｅ君來台是「受訓學習」或是「工
      作」究明其詳，則被告徒以上開警訊筆錄為據，未再進一
      步調查究明實情，逕認原告容留Ｅ君為其工作，自嫌率斷
      。
    (四)至於彰化縣警察局鹿港分局就業服務法案件現場檢查紀錄
      表，經查其內容係記載該分局員警於95年8月22日16時55
      分前往原告公司實施檢查，當場發現Ｅ君等三位印尼籍勞
      工「正在原告工廠內從事（學習）紡織生產製造工作技術
      」。惟該檢查紀錄表並未載明該檢查結果之認定依據，亦
      無當場拍攝之照片或相關之證物資以佐證，尚難遽信。據
      當日前往現場檢查之警員戊○○到庭證稱，原告公司工廠
      很大，警員分開找外籍勞工，檢查當時三位印尼籍勞工分
      散在工廠內不同地方，做什麼工作證人未注意，因他們都
      在紡織機旁，且證人亦未看到負責人在教導該等外勞，所
      以就認定他們從事紡織工作等語。惟當時亦在現場之證人
      丁○○則證稱：「當時警察衝進來的感覺就是要抓人，根
      本沒有問，連我過去要解釋都把我撥開．．．警察到的時
      候，這三個印尼人在不同的地方，我在其中一個人的旁邊
      ，我不太記得他的名字，因為學習沒有辦法學同樣的東西
      ，教都是我在教，因為只有我能與他們溝通，所以是我教
      完一個人後讓他自己操作，我就到另一個人那裡去教，我
      不可能一直在一個人旁邊，當時他們三人不是全部都在清
      洗機台，因為每個部位做的流程不會一樣，有的在做機器
      保養，他們做的流程不同，他們在做的時候手、身體一定
      會弄髒，所以看起來像在工作，我是希望警察能聽我解釋
      ，但他們不聽．．．。」是以證人戊○○並未能證明Ｅ君
      在檢查當時，係在從事紡織生產製造工作，又該證人既承
      認原告工廠很大，三位印尼籍勞工分散在不同地方，則該
      證人自不能同時注意到三位外勞旁邊有無人在教導，亦無
      從僅憑其證言即認定Ｅ君被查獲當時係在原告公司工作。
    (五)原告主張因印尼SENLU公司之負責人林堯亮係原告負責人
      甲○○之子，與證人丁○○係兄弟關係，而印尼SENLU公
      司計劃進口使用與原告公司相同之紡織機臺，所以分批派
      遣員工來臺學習，由原告公司丁○○代為訓練，作為種子
      學員，因二公司負責人具父子關係，故雙方未訂立書面契
      約，爰提出印尼SENLU公司之證明書、Ｅ君印尼SENLU公司
      之員工基本資料表、薪資表、勞健保卡，以及Ｅ君經派遣
      來台前與印尼SENLU公司所簽署之內部約定及其中譯本為
      證，（見本院卷第58頁至68頁），經核與原告所述並無不
      合，尚堪憑信。此外，原告之紡織生產線係由30餘個單位
      所組成，連結許多機具，每臺機具都要作週期性清潔保養
      ，Ｅ君等外國人要學習精紡部分、拚條、精梳工程、粗紡
      部分、清花、空氣精紡機等之維修保養、組裝，以及故障
      、停機之排除等情，業據丁○○到庭陳明，被告對此亦不
      爭執，衡情如此複雜之工作自有學習、訓練之必要，是原
      告關於此部分之主張亦屬合理可信。
    (六)又依被告96年11月9日答辯狀所載，被告對於丁○○所述
      Ｅ君係來臺學習新技術乙節亦加引用，作為認定原告容留
      Ｅ君工作之證據。本院當庭請被告就原告主張Ｅ君來台是
      「受訓學習」而非「工作」乙節作答辯，被告陳稱，原處
      分係從寬認定Ｅ君係來臺學習，屬於就業服務法第51條第
      3項所稱「外國法人為履行．．．技術合作等契約之需要
      」之情形，依雇主聘僱外國人許可及管理辦法第5條規定
      之反面解釋，其停留期間逾14日者，應申請工作許可，本
      件Ｅ君來臺已逾14日，未申請工作許可，遂認原告違反就
      業服務法第44條之規定（見本院96年12月27日訊問筆錄）
      。經查原告並未與印尼SENLU公司訂有任何技術合作等契
      約，業據證人丁○○於同一調查證據期日當庭陳明，經載
      明於筆錄。上開代為訓練員工之約定，係將習知之紡織機
      之操作維修技術，傳授與印尼SENLU公司員工，並無二公
      司間技術合作之問題，亦非所謂之「技術合作契約」。況
      就業服務法第51條第3項規定，亦係指因履行上開契約之
      需要，而須指派外國人在我國境內從事專門性或技術性之
      「工作」而言，不包括外國法人指派外國人至我國接受訓
      練之情形，已如前述。被告將「外國人為本國人提供勞務
      」與「本國人為外國人提供訓練」混為一談，誤認外國人
      至我國受訓係從事工作，又誤認代訓員工之約定為技術合
      作契約，此部分顯有認定事實及適用法律錯誤之違誤。
七、綜上所陳，本件被告尚不能證明原告容留Ｅ君從事工作，原
    處分事實欄認定原告非法容留Ｅ君從事紡織生產製造工作，
    自有可議。依前述改制前行政法院39年判字第2號判例意旨
    ，被告既未能證明原告之違法事實存在，其處罰自不能認為
    合法，訴願決定未予糾正，亦有未合，原告請求均予撤銷，
    為有理由，自應由本院予以撤銷，以昭折服。又本件依卷內
    事證及兩造於訴狀所陳均已臻明確，本院認並無經言詞辯論
    之必要，爰不經言詞辯論而判決之，另兩造其他主張及陳述
    ，與本件判決結果不生影響，爰不逐一論述，併予敘明。
據上論結，本件原告之訴為有理由，依行政訴訟法第233條第1項
、第236條、第195條第1項前段、第98條第1項前段，判決如主文
。
中    華    民    國    97    年    4    月     22    日
                臺中高等行政法院第四庭
                                法  官  許  金  釵
以上正本證明與原本無異。
如不服本判決，應於判決送達後20日內，以本訴訟事件所涉及之
法律見解具有原則性者，始得向本院提出上訴狀並表明上訴理由
，經最高行政法院許可，否則不得上訴；如於本判決宣示後送達
前提起上訴者，應於判決送達後20日內補提上訴理由書（均應依
對造人數提出繕本）。
中    華    民    國    97    年    4    月     28    日
                                書記官  許  騰  云


司法院資訊處製作；財團法人民間司法改革基金會備份。
